【裁判字號】    99,訴,713
【裁判日期】    990816
【裁判案由】    強盜
【裁判全文】
臺灣彰化地方法院刑事判決               99年度訴字第713號
公  訴  人  臺灣彰化地方法院檢察署檢察官
被      告  戊○○
指定辯護人  陳瑾瑜律師
上列被告因強盜案件，經檢察官提起公訴（99年度偵字第2011號
），本院判決如下：
    主  文 
戊○○犯攜帶兇器強盜未遂罪，累犯，處有期徒刑參年捌月；扣
案之壓縮彈簧手槍壹枝（含彈匣壹個，槍枝管制編號：0000
000000號）沒收。又犯攜帶兇器強盜罪，累犯，處有期徒
刑柒年肆月；扣案之壓縮彈簧手槍壹枝（含彈匣壹個，槍枝管制
編號：0000000000號）沒收。又犯攜帶兇器強盜罪，
累犯，處有期徒刑柒年肆月；扣案之壓縮彈簧手槍壹枝（含彈匣
壹個，槍枝管制編號：0000000000號）沒收。又犯攜
帶兇器強盜罪，累犯，處有期徒刑柒年肆月；扣案之壓縮彈簧手
槍壹枝（含彈匣壹個，槍枝管制編號：0000000000號
）沒收。應執行有期徒刑捌年肆月，扣案之壓縮彈簧手槍壹枝（
含彈匣壹個，槍枝管制編號：0000000000號）沒收。
    事  實
一、戊○○前因竊盜案件，經臺灣嘉義地方法院以90年度易字第
    996 號判決判處有期徒刑10月確定（第1 案）；且因妨害自
    由案件，經臺灣嘉義地方法院以91年度訴字第347 號判決判
    處有期徒刑3 月，如易科罰金以銀元3 佰元折算1 日確定（
    第2 案）；並因妨害兵役治罪條例案件，經臺灣嘉義地方法
    院以91年度訴字第299 號判決判處有期徒刑6 月，如易科罰
    金以銀元3 佰元折算1 日，褫奪公權1 年確定（第3 案）；
    又因妨害性自主案件，經臺灣嘉義地方法院以91年度訴字第
    296 號判決判處有期徒刑3 年2 月，強制治療3 年，後由臺
    灣高等法院臺南分院以91年度上訴字第1175號判決上訴駁回
    ，終由最高法院以92年度臺上字第1792號判決上訴駁回確定
    （第4 案）；上開4 案所處之刑，嗣經臺灣嘉義地方法院以
    94年度聲字第21號裁定應執行有期徒刑4 年7 月，褫奪公權
    1 年，業於95年10月24日縮短刑期假釋出監，並於95年11月
    30日保護管束期滿未經撤銷視為執行完畢。
二、詎其猶不知悔改，復基於意圖為自己不法所有之犯意，攜帶
    客觀上足以對人之生命、身體、安全造成威脅，具有危險性
    而可作為兇器使用之壓縮彈簧手槍1 枝（含彈匣1 個，槍枝
    管制編號：0000000000號，經鑑定結果不具殺傷力），騎乘
    車牌號碼7GJ-732 號重型機車（原為戊○○之雇主劉昆正所
    有，於98年8 月11日讓與戊○○，並登記於戊○○友人黃俊
    吉名下），分別為下列加重強盜行為：
(一)、先於99年2 月8 日凌晨2 時22分許，騎乘機車至彰化縣彰化
    市○○路163 號「統一超商彰和門市」，並走進超商內，將
    右手放在腰間皮帶處，刻意露出插在腰際間之前揭手槍，向
    店員甲○○表示要搶劫，喝令甲○○交出現金，以此脅迫方
    式至使甲○○達不能抗拒之程度，甲○○乃依指示將該店內
    收銀機打開供戊○○強取現金，惟於戊○○尚在檢視收銀機
    內之現金，而尚未得手之際，適有蹲於甲○○身旁姓名年籍
    不詳之友人突然站起，戊○○見狀因而被迫罷手離開現場，
    而未得逞。
(二)、於同日凌晨2 時27分許，騎乘機車至彰化縣彰化市○○里○○路366 號「統一超商巨峰門市」，並走進超商內，立即掀
    起上衣，露出插在腰際間之前揭手槍，向店員丙○○表示要
    搶劫，以此脅迫方式至使丙○○達不能抗拒之程度，而將收
    銀機內之現金共計新臺幣（下同）1,400 元交付予戊○○，
    戊○○得手後立即跑出店外並轉進巷子內，丙○○隨即追出
    後，發現戊○○已坐上機車準備離開，丙○○想記下車牌號
    碼，戊○○遂自腰際間取出上開手槍指著丙○○，制止丙○○記下車牌號碼，並喝令丙○○立即離去，丙○○因害怕而
    返回店內。
(三)、於同日凌晨2 時58分許，騎乘機車至彰化縣花壇鄉○○村○○路○段3 號「統一超商花壇門市」，並走進超商內，隨即
    向店員丁○○表示要搶劫，且掀起上衣，以手指著褲頭，向
    丁○○恫稱：「我有槍，我要搶劫」等語，以此脅迫方式至
    使丁○○達不能抗拒之程度，而將收銀機內之現金共600 元
    交付予戊○○，戊○○得手後立即離開現場。
(四)、於同日凌晨3 時10分許，騎乘機車至彰化縣花壇鄉○○路5
    號「萊爾富便利超商彰壇門市」，並走進超商內，隨即向店
    員乙○○表示要搶劫，且掀起上衣，用手指著褲頭，向乙○○恫稱：「你看我有槍，我要搶劫」等語，以此脅迫方式至
    使乙○○達不能抗拒之程度，而將收銀機內之現金共1,180
    元交付予戊○○，戊○○得手後立即離開現場。
三、嗣經警調閱路口監視畫面，發覺嫌疑人係騎乘車牌號碼7GJ-
    732 號重型機車，乃傳訊前車主劉昆正到場指認，查悉戊○○涉有重嫌，乃通知其到場詢問，並由戊○○帶同警方至其
    位於彰化縣彰化市○○里○○路○段105 之2 號2 樓之2 租
    屋處，在房間衣櫥上及衣櫥內，分別扣得戊○○強盜財物時
    所使用之上開手槍1 枝及所穿著之毛衣1 件，而查悉上情。
四、案經乙○○訴由彰化縣警察局彰化分局報告臺灣彰化地方法
    院檢察署檢察官偵查起訴。
    理  由
壹、證據能力部分
一、按現行刑事訴訟法關於「鑑定」之規定，除選任自然人充當
    鑑定人外，另設有囑託機關鑑定制度。依同法第198 條、第
    208 條之規定，不論鑑定人或鑑定機關、團體，固均應由法
    院、審判長、受命法官或檢察官視具體個案之需要而為選任
    、囑託，並依第206 條之規定，提出言詞或書面報告，始符
    合同法第159 條第1 項所定得作為證據之「法律有規定」之
    情形。否則所為之鑑定，仍屬傳聞證據。然於司法警察機關
    調查中之案件，為因應實務上，或因量大、或有急迫之現實
    需求，併例行性當然有鑑定之必要者，例如毒品之種類與成
    分、尿液之毒品反應，或者槍彈有無殺傷力等鑑定，基於檢
    察一體原則，得由該管檢察長對於轄區內之案件，以事前概
    括選任鑑定人或囑託鑑定機關、團體之方式，俾便轄區內之
    司法警察官、司法警察對於調查中之此類案件，得即時送請
    先前已選任之鑑定人或囑託之鑑定機關、團體實施鑑定，以
    求時效（法務部92年9 月1 日法檢字第0920035083號函參照
    ，刊載於法務部公報第312 期）。此種由檢察機關概括選任
    鑑定人或概括囑託鑑定機關、團體，再轉知司法警察官、司
    法警察於調查犯罪時參考辦理之作為，法無明文禁止，係為
    因應現行刑事訴訟法增訂傳聞法則及其例外規定之實務運作
    而為。此種由司法警察官、司法警察依檢察官所概括選任之
    鑑定人或囑託鑑定機關、團體所為之鑑定結果，與檢察官選
    任或囑託為鑑定者，性質上並無差異，同具有證據能力，最
    高法院96年度臺上字第2860號判決意旨參照。查卷附之內政
    部警政署刑事警察局中華民國99年3 月5 日刑鑑字第099002
    4973號鑑定書1 份（參見偵卷第15頁），係針對扣案手槍之
    種類、有無殺傷力等事項，由檢察機關概括囑託鑑定機關所
    實施之鑑定，揆諸前開最高法院判決意旨，自得為證據。
二、又被告以外之人於審判外之言詞或書面陳述，除法律有規定
    者外，不得作為證據，刑事訴訟法第159 條第1 項固有明文
    。惟按被告以外之人於偵查中向檢察官所為陳述，除顯有不
    可信之情況者外，得為證據，同法第159 條之1 第2 項定有
    明文。偵查中對被告以外之人（包括證人、鑑定人、告訴人
    、被害人及共同被告等）所為之偵查筆錄，或被告以外之人
    向檢察官所提之書面陳述，性質上均屬傳聞證據。惟現階段
    刑事訴訟法規定檢察官代表國家偵查犯罪、實施公訴，依法
    其有訊問被告、證人及鑑定人之權，證人、鑑定人且須具結
    ，而實務運作時，檢察官偵查中向被告以外之人所取得之陳
    述，原則上均能遵守法律規定，不致違法取供，其可信度極
    高。再者，該「被告以外之人」，如經法院於審理中賦予被
    告有與之對質、詰問其現在與先前陳述瑕疵之機會，自屬已
    充分保障被告之對質詰問權，職是，除反對該項供述得具有
    證據能力之一方，已釋明「顯有不可信之情況」之理由，或
    該偵查中之陳述除另違反應具結而未具結之規定外，應具證
    據能力。查證人甲○○、丙○○於偵查中之證述，均已依法
    具結，被告及其辯護人均未曾釋明上開證述有何顯不可信之
    情況，是以上開證人於偵查中之證述，均具有證據能力。
三、另被告以外之人於審判外之陳述，雖不符刑事訴訟法第159
    條之1 至第159 條之4 之規定，而經當事人於審判程序同意
    作為證據，法院審酌該言詞陳述或書面陳述作成時之情況，
    認為適當者，亦得為證據；當事人、代理人或辯護人於法院
    調查證據時，知有第159 條第1 項不得為證據之情形，而未
    於言詞辯論終結前聲明異議者，視為有前項之同意，刑事訴
    訟法第159 條之5 定有明文。查證人甲○○、丙○○、丁○○、乙○○及劉昆正於警詢中之證述，均為被告以外之人於
    審判外之陳述，均屬傳聞證據，惟被告及辯護人迄於本院言
    詞辯論終結前，對於上開證言，均未聲明異議，本院審酌上
    開傳聞證據作成之情狀，並無出於不正取供或其他違法不當
    情事，且客觀上亦無顯不可信之情況，堪認為適當，揆諸上
    開條文之規定，均應有證據能力。
四、末按照相機拍攝之照片，係依機器之功能，攝錄實物形貌而
    形成之圖像，除其係以人之言詞或書面陳述為攝取內容，並
    以該內容為證據外，照片所呈現之圖像，並非屬人類意思表
    達之言詞或書面陳述，當非屬「被告以外之人於審判外之言
    詞或書面陳述」之範圍內，其有無證據能力，自應與一般物
    證相同，端視其取得證據之合法性及已否依法踐行證據之調
    查程序，以資認定，最高法院97年度臺上字第3854號判決意
    旨參照。查本件卷附之監視器翻拍照片、現場查證照片及扣
    案物照片（警卷第28-32 頁、第34-42 頁、第44-49 頁；本
    院卷第32-37 頁、第54-57 頁），係處理員警以電子科技設
    備運作所留存之影像紀錄；扣案之壓縮彈簧手槍1 枝（含彈
    匣1 個，槍枝管制編號：0000000000號）及被告強盜財物時
    所穿著之毛衣1 件，均屬一般物證，經核均非供述證據，不
    受傳聞法則之限制，亦核無違法取得之情形，自均具有證據
    能力，合先敘明。
貳、事實認定部分
一、上開犯罪事實，除下列事項：「(一)被告戊○○所持之上開手
    槍，客觀上是否足以對人之生命、身體、安全構成威脅，而
    該當刑法上所謂之「兇器」；及(二)被告就強盜店員甲○○之
    犯行部分（即上開犯罪事實二之(一)所示）是否出於己意中止
    」外，業據被告戊○○迭於警詢、偵查中及本院準備程序、
    審理時坦承不諱，且經證人即被害人甲○○、丙○○、丁○○、乙○○分別於警詢、偵查中指證綦詳（警卷第5-15頁；
    偵卷第10-12 頁），並據證人劉昆正於警詢中證述屬實（警
    卷第17頁），復有車籍查詢- 歷任車主顯示畫面（查詢車號
    ：7GJ-732 號，前車主：劉昆正，98年8 月11日過戶）、車
    籍查詢- 基本資料詳細畫面（查詢車號：7GJ-732 號，現登
    記車主：黃俊吉）、搜索扣押筆錄、扣押物品目錄表及犯罪
    現場之監視器翻拍照片、現場查證照片、扣案物照片共41張
    附卷可稽（警卷第20-24 頁、第28-32 頁、第34-42 頁、第
    44-49 頁；本院卷第32-37 頁、第54-57 頁），暨有上開手
    槍1 枝及被告強盜財物時所穿著之毛衣1 件扣案可資佐證，
    足認被告此部分之任意性自白與事實相符。
二、至本件被告固辯稱：伊所持之上開手槍並無殺傷力，並非刑
    法上所稱之「兇器」云云。惟按刑法上所稱之「兇器」，係
    指具有危險性，可資行兇，使人之身體安全發生危險之器具
    而言，而玩具手槍無論係金屬槍身或塑膠材質，質地均甚為
    堅硬，持該槍枝敲擊人身，足以造成傷害，自屬兇器；又攜
    帶兇器竊盜、強盜罪，係以行為人攜帶兇器竊盜或強盜為其
    加重條件，僅於竊盜或強盜時攜帶兇器，即構成加重竊盜或
    加重強盜罪名，因立法所規範者為攜帶兇器竊盜或強盜即屬
    於加重條件，尚不以攜帶之初有持以行兇之意圖為限，最高
    法院94年度臺上字第1612號、第3149號判決意旨參照。查上
    開手槍經鑑定結果雖因發射動能甚微，而不具殺傷力，有內
    政部警政署刑事警察局中華民國99年3 月5 日刑鑑字第0990
    024973號鑑定書1 份附卷可參（偵卷第15頁），然該手槍經
    本院於審理時當庭勘驗，其外殼雖係塑膠材質，但槍枝本身
    頗有重量，外殼相當堅硬，若朝人身體、頭部攻擊，亦足以
    導致相當之傷害（本院卷第68頁反面），客觀上足以對人之
    生命、身體、安全造成威脅，揆諸前揭最高法院判決意旨，
    上開手槍即該當於刑法上所稱之「兇器」，被告為前開強盜
    行為時既有攜帶上開手槍，自合於攜帶兇器強盜罪，應堪認
    定。
三、另被告雖辯稱：就強盜店員甲○○之犯行部分（即上開犯罪
    事實二之(一)所示），係因伊臨時不想搶劫始未得逞，並非被
    甲○○身旁姓名年籍不詳之友人嚇到始行離去云云。茲按中
    止未遂，係指已著手於犯罪行為之實行，而因己意中止或防
    止其結果之發生而言。至於中止未遂與障礙未遂之區別，在
    於行為人實行犯罪行為後之中止行為是否出於自由意志，為
    決定中止未遂與障礙未遂之區分標準，若行為人非因受外界
    事務之影響而出於自由意志，自動終止犯罪行為或防止其結
    果之發生，無論其終止係出於真心悔悟、他人勸說或自己感
    覺恐被發覺、時機尚未成熟，祇須非因外界事務之障礙而使
    行為人不得不中止者，均為中止未遂；反之，倘係由於外界
    之障礙事實，行為人受此心理壓力而不得不中止者，即非出
    於自由意志而中止，則屬障礙未遂，最高法院98年度臺上字
    第2391號判決意旨參照。查被告就強盜店員甲○○部分，係
    在其檢視收銀機內之現金時，因蹲於甲○○身旁姓名年籍不
    詳之友人突然站起，被告見狀始罷手迅速離開現場，始未得
    逞乙節，業據證人甲○○於警詢時證述綦詳。再參酌被告於
    99年2 月8 日凌晨2 時22分許，強盜店員甲○○未得逞後（
    彰化縣彰化市○○路163 號「統一超商彰和門市」），旋即
    在5 分鐘內（即同日凌晨2 時27分許），驅車至鄰近之彰化
    縣彰化市○○里○○路366 號「統一超商巨峰門市」，強盜
    店員丙○○；並接連於同日凌晨2 時58分許，至彰化縣花壇
    鄉○○村○○路○段3 號「統一超商花壇門市」，強盜店員
    丁○○，及於同日凌晨3 時10分許，至彰化縣花壇鄉○○路
    5 號「萊爾富便利超商彰壇門市」，強盜店員乙○○，顯見
    被告所稱：伊臨時不想搶劫始未得逞云云，核屬無稽。是本
    件堪信被告當時係因見除店員甲○○外，另有他人在場，明
    知自己所持之上開手槍係玩具槍，在考量對方人數有2 人，
    而一己之力尚難抗衡之情況下，始感受心理壓力而罷手離去
    ，被告並非基於己意而中止，揆諸前揭最高法院判決意旨，
    應係障礙未遂而非中止未遂，洵堪認定。
四、綜上所述，被告上揭所辯顯係卸責之詞，殊無可採。本案事
    證明確，被告上開攜帶兇器強盜既遂、未遂之犯行均堪以認
    定，應予依法論科。
參、論罪科刑部分
一、按強盜罪之強暴、脅迫，祇須抑壓被害人之抗拒或使被害人
    身體上、精神上，處於不能抗拒之狀態為已足，其暴力縱未
    與被害人身體接觸，仍不能不謂有強暴、脅迫行為；強盜罪
    所施用之強暴、脅迫手段，袛須足以壓抑被害人之抗拒，使
    其喪失意思自由為己足，縱令被害人無實際抗拒行為，仍於
    強盜罪之成立，不生影響；強盜罪之所謂「不能抗拒」，係
    指行為人所為之強暴、脅迫等不法行為，就當時之具體事實
    ，予以客觀之判斷，足使被害人身體上或精神上達於不能或
    顯難抗拒之程度而言，最高法院22年上字第317 號判例、86
    年臺上字第4503號判決、91年臺上字第290 號判決意旨參照
    。查上開手槍外觀上既與真槍無異，自足已使人誤信為真槍
    而產生畏懼，被告將之插在腰際間，以之展示被害人甲○○
    等人並恫嚇要求交付錢財之行為，客觀上，自足以抑制被害
    人甲○○等人之意思自由，而達不能抗拒之程度。是核被告
    戊○○就上開犯罪事實欄二之(一)部分所為，係犯刑法第330
    條第2 項、第1 項之攜帶兇器強盜未遂罪；就上開犯罪事實
    欄二之(二)、(三)、(四)部分所為，均係犯刑法第330 條第1 項之
    攜帶兇器強盜罪。被告所犯上開4 罪，犯意各別，行為互殊
    ，應分論併罰。又被告就上開犯罪事實欄二之(一)部分所為，
    雖已著手為攜帶兇器強盜行為之實施，惟尚未生取得財物之
    結果，其犯行核屬未遂，爰依刑法第25條第2 項之規定，按
    既遂犯之刑度減輕其刑。再被告有上開犯罪事實欄所載之前
    科紀錄，有臺灣高等法院被告前案紀錄表及臺灣彰化地方法
    院檢察署刑案資料查註紀錄表各1 份附卷可參，其於有期徒
    刑執行完畢後，5 年內故意再犯本件有期徒刑以上之罪，為
    累犯，應各依刑法第47條第1 項之規定加重其刑，並依法先
    加重後減輕之（就上開犯罪事實欄二之(一)部分）。
二、另被告所辯稱：案發當日伊與女友發生爭執，伊有喝酒並服
    用2 顆安眠藥，才會為本案之犯行等語。經查：被告於警詢
    中自承：伊每次服用安眠藥2 顆，服用後大都能正常入睡等
    語（警卷第3 頁反面、第4 頁），則被告於案發前若確已服
    用安眠藥且喝過酒，依一般情況，當無可能於短短不到50分
    鐘之時間內，一路自彰化縣彰化市騎乘機車至彰化縣花壇鄉
    ，接連為本案4 件犯行。且本件證人即被害人甲○○、丙○○、丁○○、乙○○於警詢或偵查中，皆未證稱被告於為本
    案之犯行時，有何醉態或辨識能力減低之情形；再者被告尚
    能參酌現場情況判斷自己恐無法抗衡甲○○及其友人，而迅
    速逃離現場，並在接連4 件強盜案件中，均能神情自若地，
    刻意露出插在腰際間之手槍，並明確表示搶劫及喝令超商店
    員交付財物，綜上各情，顯見本件被告於行為時，皆無辨識
    能力減低之情事，自無刑法第19條第1 項或第2 項規定之適
    用，附此敘明。
三、爰審酌被告前有犯罪事實欄所載之多項前科，有臺灣高等法
    院被告前案紀錄表及臺灣彰化地方法院檢察署刑案資料查註
    紀錄表各1 份附卷可參，素行非佳，其正值青年，不思以正
    途獲取所需，僅因一時心情鬱悶，即接連犯下本案多起加重
    強盜犯行，造成被害人及社會大眾恐慌不安，並考量其自幼
    父母皆亡，兄姊四散，命運多舛，及其智識程度、犯罪之手
    段、所生之危害、犯罪之所得，暨其犯後能坦承大部分之犯
    行、態度尚可等一切情狀，分別量處如主文所示之刑，並定
    其應執行之刑。扣案之壓縮彈簧手槍1 枝（含彈匣1 個，槍
    枝管制編號：0000000000號），係被告所有，且為供本案犯
    罪所用之物，業據被告供承在卷，應依刑法第38條第1 項第
    2 款之規定宣告沒收。至扣案之被告強盜財物時所穿著之毛
    衣1 件，雖係被告所有，然僅係被告平時穿著之衣物，並非
    供被告犯本案之罪以掩飾身分或其他使用，爰不另宣告沒收
    ，併此敘明。
據上論斷，應依刑事訴訟法第299 條第1 項前段，刑法第330 條
第1 項、第2 項、第25條第2 項、第47條第1 項、第51條第5 款
、第38條第1 項第2 款，判決如主文。
本案經檢察官趙冠瑋到庭執行職務。
中    華    民    國    99    年    8     月    16    日
                  刑事第七庭    審判長法  官  葉明松
                                      法  官  黃玉齡
                                      法  官  郭麗萍
以上正本證明與原本無異。
如不服本判決應於收受判決後10日內向本院提出上訴書狀，並應
敘述具體理由；其未敘述上訴理由者，應於上訴期間屆滿後20日
內向本院補提理由書（均須按他造當事人之人數附繕本）「切勿
逕送上級法院」。
告訴人或被害人對於判決如有不服具備理由請求檢察官上訴者，
其上訴期間之計算係以檢察官收受判決正本之日期為準。
中    華    民    國    99    年    8     月    16    日
                                      書記官  吳冠慧
附錄本案論罪科刑法條：
中華民國刑法第330條
犯強盜罪而有第321 條第1 項各款情形之一者，處7 年以上有期
徒刑。
前項之未遂犯罰之。

司法院資訊處製作；財團法人民間司法改革基金會備份。
